【裁判字號】    89,上,139
【裁判日期】    891121
【裁判案由】    確認本票債權不存在
【裁判全文】
臺灣高等法院臺南分院民事判決  八十九年度上字第一三九號  ｅ
      上  訴  人    乙  ○  ○.
      訴訟代理人    王  清  海  律師
      被  上訴人    甲  ○  ○.
      訴訟代理人    張  巧  妍  律師
      複  代理人    林  崑  地律師
右當事人間請求確認本票債權不存在事件，上訴人對於中華民國八十九年一月十一日
臺灣嘉義地方法院八十八年度訴字第九一七號判決提起上訴，本院判決如左：
      主      文
上訴駁回。
第二審訴訟費用由上訴人負擔。
      事      實
甲、上訴人方面：
一、聲明：求為判決：
  (一)原判決廢棄。
  (二)被上訴人在第一審之訴駁回。
  (三)第一、二審訴訟費用由被上訴人負擔。
二、陳述：除爰用第一審之主張及陳述外，另補稱：
  (一)被上訴人甲○○先前於八十四年十一月三日已向上訴人乙○○借款新台幣（以下
    同）六百萬元，並提供其所有嘉義縣鹿草鄉○○段九七三六及九七三七號土地設
    定同額抵押權。嗣於八十六年一月底，被上訴人又向上訴人調借二百萬元，上訴
    人本來無錢可出借，適訴外人陳孟陽還上訴人之妻蔡林春香六百萬元，上訴人才
    徵得太太同意，向太太拿二百萬元借給被上訴人，被上訴人也簽發二百萬元本票
    一紙為憑，本票後來已換回。陳孟陽還六百萬元都是現金，不但陳孟陽（被上訴
    人家族）可以證明，當時陪同在場的代書陳世耀也可證明，請求傳訊。復有土地
    登記簿謄本及蔡林春香之證言，可資佐證。原審以六百萬元數目不小，為防搶防
    盜，以現金交付，不合情理云云，純係臆測。上訴人拿到錢後，隨即通知被上訴
    人，因被上訴人可能隨時前來拿錢，而且被上訴人過去是夜間拿錢（此次也是晚
    上八、九點拿錢的），若存入銀行，夜間不營業，有諸多不便，所以六百萬元現
    金，放在家裏，沒有存入銀行，等被上訴人隨時取款。其餘四百萬元亦分批借給
    他人，情形及理由相同，並不違常情。而上訴人不但有金錢來源證明，其交付二
    百萬元給被上訴人之事實，亦有蔡林春香之證言可證。
  (二)被上訴人於八十六年五月初向上訴人借款二百萬元，連同以前所借六百萬元、二
    百萬元合計一千萬元，被上訴人乃簽發本票發票日八十六年五月五日，面額一千
    萬元，到期日八十六年六月五日之本票一紙交與上訴人，而換回前述六百萬元及
    二百萬元之本票，並同意另設定四百萬元之抵押權。上訴人乃於八十六年五月七
    日自第一商業銀行北港分行帳戶中提領現金一百萬元，當日提領後帳戶中尚餘一
    五六七三二元，及家中現金四十萬元，合計一百四十萬元交與被上訴人，有存摺
    及蔡林春香之證言可證，連同被上訴人所積欠利息六十萬元，即六百萬元自八十
    六年二月三日至五月三日三個月按月息二分半計算，與二百萬元自八十六年二月
    一日至五月一日三個月按月息二分半計算，合計為二百萬元，連同一月底所借二
    百萬元共計四百萬元，被上訴人如約提供其所有鹿草鄉○○段九七三六及九七三
    七號二筆土地，於八十六年五月二十日設定四百萬元之抵押權，亦有土地登記簿
    謄本可稽，是以被上訴人於八十四年十一月三日向上訴人借六百萬元，設定同額
    抵押權。復於八十六年一月底借款二百萬元，八十六年五月七日借款二百萬元，
    連同所欠利息六十萬元，該四百萬元亦設定同額抵押權，並簽發本票面額合計一
    千萬元之本票一紙為憑，有金錢來源證明，有付款目擊證言，有債權抵押權文件
    憑證，債權實在，設定合法。被上訴人二年來均未表異議，等要裁定拍賣時，才
    提起本訴，顯係企圖拖延賴債，原審不察，竟判決其勝訴，請求准予廢棄原判，
    駁回其訴。
  (三)借款預扣利息並非常態，民間雖有此情形，但畢竟少數。上訴人與被上訴人交情
    不錯，又不是第一次借錢，因此利息都是按月計算，不事先預扣，而利息則以月
    息二分半計算，土地登記簿登載依中央銀行放款利率計算，只是代書習慣上記載
    而已，並此說明。
三、證據：除援用第一審所提證據外，並聲請訊問證人陳世耀。
乙、被上訴人方面：
一、聲明：求為判決：(一)上訴駁回。(二)第二審訴訟費用由上訴人負擔。
二、陳述：除與原判決記載相同者，茲引用之外，補稱：
  (一)按票據為無因證券，票據債權人就其取得票據之原因，固不負證明之責任，惟執
    票人如主張票據係發票人向其借款而簽發交付，以為清償方法，發票人復抗辯其
    未收受借款，消費借貸並未成立，則就借款之已交付事實，即應由執票人負舉證
    責任，最高法院迭著有六十九年台上字第一一八四號、七十年台上字第一四八八
    號、七十三年台上字第一七二三號、七十四年台上字第一八０號、七十九年台上
    字第六七九號、八十二年台上字第三二０三號、八十三年台上字第五二六號及八
    十七年台上字第一六０一號等判決可資參照。本件上訴人上訴主張被上訴人因陸
    續向他借款，而於最後一次借款日之八十六年五月五日，連同前借款數額共計新
    台幣（下同）一千萬元，開具系爭本票予伊云云，惟查被上訴人並未收到借款四
    百萬元，基上揭判決意旨，被被上訴人即應就借款四百萬元已交付之積極事實負
    舉證之責。
  (二)上訴人雖辯稱，被上訴人向上訴人借款六百萬元後，於八十六年一月底欲向上訴
    人借錢週轉，上訴人本來無錢可出借，適訴外人陳孟陽還上訴人太太蔡林春香六
    百萬元，上訴人才徵得太太同意，向太太拿二百萬元借給被上訴人，被上訴人也
    簽發二百萬元本票一紙為憑，本票後來已換回。八十六年五月初，被上訴人又要
    向上訴人借款二百萬元，連同以前借款合計一千萬元，於八十六年五月五日簽發
    本件一千萬元之本票，並換回述六百萬元及二百萬元之本票，且同意另設定四百
    萬元之抵押權，上訴人乃於八十六年五月七日自第一商業銀行北港分行帳戶中提
    領現金一百萬元，及家中現有現金四十萬元，合計一百四十萬元交與被上訴人，
    另外被上訴人積欠利息六十萬元，即六百萬元自八十六年二月三日至五月三日三
    個月按月息二分半計算及二百萬元自八十六年三月一日至五月一日三個月，按月
    息二分半計算，合併計算為二百萬元，連同一月底借二百萬元，共計四百萬元，
    由被上訴人提供土地設定抵押云云，惟：
    1.查訴外人陳孟陽原所有坐落嘉義縣鹿草鄉○○段鹿草小段三十六號土地，登記
      簿謄本固記載，因債務人陳孟陽、陳施秀枝於八十六年一月二十九日清償權利
      人蔡林春香債務，而於同年三月二十四日塗銷其等於八十四年十二月三十五日
      設定之新台幣六百萬元抵押權，然而夫妻除約定其財產及所得合併為共同財產
      外，彼此間之財產各自獨立，各保有其所有權，則設若本件上訴人之妻蔡林春
      香於八十六年一月底確有六百萬元之還款收入者，亦與上訴人無關，上訴人如
      何因此謂之伊有於八十一年一月底借款二百萬元予被上訴人？況且，六百萬元
      與二百萬元均不是一筆小數目，衡諸常情，訴外人陳孟陽應係於上開日期以匯
      款方式匯入上訴人之妻蔡林春香在金融機關之帳戶內，上訴人亦係以自其在金
      融機關之帳戶轉匯或者現金提領二百萬元交予被上訴人，始為合理，乃上訴人
      不提出與本件待證事實有關之其（或其與妻）帳戶存摺為證，卻提出上開訴外
      人陳孟陽所有土地之登記簿謄本為證，啟人疑竇，且屬不合常情。
    2.復參諸被上訴人於簽發系爭本票之前即八十四年十一月三日，向上訴人借貸六
      百萬元時，上訴人已要求被上訴人設定六百萬元土地抵押予上訴人，為兩造不
      爭之事實，及依上開上訴人提出附卷之訴外人陳孟陽原有之坐落嘉義縣鹿草鄉
      ○○段鹿草小段三十六號土地登記簿謄本所示，訴外人陳孟陽亦有於八十四年
      十一月十八日設定六百萬元抵押權登記予上訴人，顯見上訴人對其債權之保障
      甚為注重，則上訴人假定有於八十六年一月底貸借二百萬元予被上訴人者，上
      訴人豈有不要求被上訴人設定新台幣二百萬元抵押權予上訴人之理，益徵上訴
      人抗辯系爭本票之原因關係係借款已交付云云，不足採信。
    3.又依民間貸款之慣例，貸款人大都約定利息前付，即於借款之初先預扣該借款
      之利息，假定上訴人確有於八十六年一月底借款二百萬元予被上訴人者，借款
      存續期間之借款利息亦早已預扣，乃上訴人竟托詞稱該二百萬元之三個月利息
      係於八十六年五月初被上訴人欲借另筆二百萬元借款時，伊方自該筆二百萬元
      內扣除云云，顯不足採信，上訴人上開辯解，無非為湊足系爭四百萬元借款數
      額，昭然若揭。
    4.查本件兩造間之借款利息，於土地登記簿謄本係登載為依中央銀行放款利率計
      算，惟上訴人於本件訴訟卻自稱按月息二分半計算，則其依據為何，亦未說明
      ，自無足採。
    5.所謂默示之意思表示，係指依表意人之舉動或其他情事，足以間接推知其效果
      意思者而言，若單純之沈默，則除有特別情事，依社會觀念可認為一定意思表
      示者外，不得謂為默示之意思表示（參照最高法院二十九年上字第七六二號判
      例）。本件被上訴人於八十六年五月二十日辦畢系爭土地新台幣四百萬元抵押
      權登記予上訴人後，即不斷要求上訴人撥款四百萬元予被上訴人，惟上訴人均
      置之不理，被上訴人因前欠上訴人六百萬元尚未清償，遂不敢訴請上訴人塗銷
      系爭房屋之新台幣四百萬元抵押權設定，基上判例意旨，上訴人不得因被上訴
      人於今日始訴請伊塗銷，系爭房地設定登記，而謂伊貸予四百萬元予被上訴人
      云云，特予敘明。
    6.末依上訴人提出之第一商業銀行活期儲蓄存款存摺影本所載，上訴人於系爭本
      票之發票日八十六年五月五日前之存款總額僅為二百四十八萬二千三百零二元
      ，乃上訴人竟於八十六年五月初被上訴人擬再向其借款四百萬元，滿口答應並
      要求上訴人開具系爭面額一千萬元之本票及設定土地抵押予伊，嗣後置之不理
      ，顯屬無理。又若非以貸放金錢為業者，衡諸常情，尚無人會預先存款大筆現
      金於家中以待他人借款之用，又縱令有領款之事實，亦不得因此推定確有以該
      筆領款貸予他人，乃本件上訴人竟稱「六百萬元現金放在家裡，沒有存入銀行
      ，等甲○○隨時取款，其餘四百萬元亦分批借予他人，情形及理由相同」，伊
      於八十六年五月七日自第一商業銀行北港分行帳戶中提領現金一百萬元，及家
      中現有現金四十萬元，合計一百四十萬元交予被上訴人云云，亦無足採。
    7.又上訴人於原審八十八年十一月十一日稱，被上訴人向上訴人借款新台幣六百
      萬元後，於民國八十六年一月間欲向上訴人借款週轉，上訴人本來無錢可出借
      ，適訴外人陳孟陽於同年月底還上訴人太太蔡林春香六百萬元，上訴人遂通知
      被上訴人，被上訴人就立即到上訴人家借走二百萬元云云，惟與上訴人之妻蔡
      林春香於原審證稱，因有人還伊現金六百萬元，上訴人向伊拿二百萬元給被上
      訴人，六百萬元陳孟陽還伊的，那是八十六年一月底的事，伊與夫即上訴人共
      同到陳孟陽住處拿錢，先拿回住處，再分批用出，過沒幾天被上訴人才來借云
      云，互相牴觸矛盾，即關於借款時點，上訴人係稱被上訴人未待訴外人還款即
      先向其借款云云，而上訴人之妻蔡林春香卻稱被上訴人係於訴外人還款後，幾
      天才來借的云云，另外關於取款時點，上訴人係稱於訴外人陳孟陽還錢後，被
      上訴人就立即至伊家裡取款云云，惟上訴人之妻蔡林春香卻稱訴外人陳孟陽還
      錢後數日被上訴人才去取款云云，足見其證詞之虛偽，不足採信。
    8.又利息不得滾入原本，再生利息，民法第二百零七條定有明文，而將利息滾入
      原本再生利息因本利相乘相加，常致借款人傾家蕩產，是於民間借款尚無如此
      惡劣之作法，大都於地下錢莊趁借款人無擔保，急需款項求助無門時，才有此
      約。查兩造間之借款，均有擔保，此為上訴人所不爭，則兩造間自不可能為此
      約定，乃上訴人竟謂甲○○於八十六年五月初向乙○○借款二百萬元，乙○○
      乃於八十六年五月七日自第一商業銀行北港分行帳戶中提領現金一百萬元及家
      中現金四十萬元，連同甲○○所積欠利息六十萬元，合計為二百萬元云云，自
      不足採信。
    9.綜上，本件被告於其抗辯事實均無確實之證明方法，僅以空言爭執，其抗辯事
      實之非真正，當可認定。
  (三)查證人陳世耀於八十九年六月十九日鈞院行準備程序時到庭證稱「陳孟陽那天收
    到多少錢我忘了，要看契約才知道」云云，則衡諸常情，證人陳世耀對陳孟陽出
    售土地收取之價款既已遺忘，設若陳孟陽於當日確有償還上訴人之妻蔡林春香借
    款者，證人陳世耀應當一併遺忘。陳孟陽償還上訴人之妻蔡蔡林春香借款之數額
    ，乃證人陳世耀竟證稱「陳孟陽那天帶六百萬元過來」云云，顯違常採，無足採
    信。
  (四)又依鈞院調閱之嘉義縣鹿草鄉○○○段三十六號土地登記簿謄本所載該筆土地原
    為訴外人陳孟陽所有，於八十六年三月三十一日為其出賣予訴外人陳娟娟，則其
    出賣之價金亦應於斯時收到，惟上訴人竟稱伊妻蔡林春香於價金亦應於斯時收到
    ，惟上人竟稱伊妻蔡林春香於八十六年一月底，即收到陳孟陽之還款六百萬元，
    伊並以其中二百萬元借予被上訴人云云，顯非事實。
三、證據：援用第一審所提證據。
丙、本院依聲請傳訊證人陳世耀。
      理      由
一、本件被上訴人主張：伊雖於八十四年十一月三日向上訴人借款六百萬元，並提供
    坐落嘉義縣鹿草鄉○○段九０七之三六號養七八平方公尺及同段九０七之三七號
    養八一平方公尺二筆土地（下稱系爭土地）設定第一順位抵押權六百萬元予上訴
    人為擔保，嗣於八十六年五月間擬再向上訴人借款四百萬元，乃於八十六年五月
    二十日再提供系爭土地設定第二順位抵押權四百萬元予上訴人，同時連同前已於
    八十四年十一月三日借款之六百萬元，一併開立附表所示一千萬元之本票（下稱
    系爭本票）一張交予上訴人作為兩次借款之憑證，惟上訴人於系爭本票開立及該
    四百萬元抵押權設定登記後，並未依照雙方約定交付借款四百萬元予被上訴人，
    則上訴人就系爭本票其中四百萬元之票款債權不存在，且依抵押權之從屬性，兩
    造就系爭土地嗣後所設定之第二順位抵押權四百萬元即不生效力，被上訴人自得
    訴請上訴人塗銷該二筆土地之抵押權登記等語。上訴人則以：被上訴人向伊借款
    六百萬元以後，於八十六年一月間欲再向伊借款，適訴外人陳孟陽於同年月月底
    還伊妻蔡林春香六百萬元，被上訴人即至伊住處借走二百萬元，並簽發同額本票
    為憑；八十六年五月初，被上訴人又要向伊借款二百萬元，連同以前借款合計一
    千萬元，於八十六年五月五日簽發系爭本票，並換回前述六百萬元及二百萬元之
    本票，且同意另就系爭土地設定四百萬元之抵押權，伊乃於八十六年五月七日自
    第一商業銀行北港分行帳戶中提領現金一百萬元及家中現有現金四十萬元，合計
    一百四十萬元交予被上訴人，另外被上訴人積欠利息六十萬元，合併計算為二百
    萬元，連同一月底所借二百萬元，共計四百萬元，由被上訴人提供系爭土地為擔
    保設定四百萬元之抵押權，債權實在，設定合法，被上訴人之請求顯無理由等語
    ，資為抗辯。
二、被上訴人主張伊為向上訴人借款四百萬元而簽發系爭本票，且就系爭土地設定四
    百萬元之抵押權予上訴人之事實，業據其提出土地登記簿謄本二份為證
    。按發票人得以自己與執票人間所存抗辯事由對抗執票人，此觀票據法第十三條
    前段之規定自明，是被上訴人主張系爭本票中之四百萬元係因欲向上訴人借款而
    直接簽交上訴人，自得以其與上訴人間所存抗辯事實對抗上訴人。次按消費借貸
    因金錢或其他代替物之交付，而生效力，民法第四百七十五條亦定有明文，本件
    被上訴人既主張系爭本票中四百萬元部分係因其欲向上訴人借款而直接簽交上訴
    人，嗣上訴人並未依約交付借款四百萬元，依前開規定，上訴人就交付借款四百
    萬元予被上訴人之事實，自應負舉證之責。上訴人抗辯八十六年一月底適訴外人
    陳孟陽還其妻六百萬元，其乃將其中之二百萬元借予被上訴人，被上訴人曾簽發
    本票，其後被上訴人於同年五月初再欲向其借款二百萬元，因與被上訴人以前向
    其所借之款項合計一千萬元，乃由被上訴人於同年五月五日簽發系爭一千萬元之
    本票予其，其乃於八十六年五月七日自一銀北港分行提領現金一百萬元及家中現
    金四十萬元，合計一百四十萬元交予被上訴人；另外被上訴人積欠利息六十萬元
    ，合併計算為二百萬元，並由被上訴人再就系爭土地設定四百萬元之抵押權予其
    云云，固據其提出坐落嘉義縣鹿草鄉○○段鹿草小段三六號土地登記簿謄本及第
    一商業銀行存摺各一份為證。經查，該土地登記簿謄本固記載訴外人陳孟陽、陳
    施秀枝於八十四年十一月二十五日將該土地設定六百萬元之抵押權予上訴人之妻
    蔡林春香，其後於八十六年一月二十九日以清償為原因，於同年三月二十四日塗
    銷該抵押權設定登記等情，惟清償之方法有多種，非必然給付現金，縱訴外人陳
    孟陽係一次給付現金六百萬元予蔡林春香以清償債務，仍無法證明上訴人有將其
    中之二百萬元交付、出借予被上訴人。上訴人所提其所有一銀存摺之收支明細，
    其上雖載明於八十六年五月七日曾提現一百萬元，惟亦無法證明上訴人有將領得
    之一百萬元連同其家中之現金四十萬元，於當日出借予被上訴人。
三、證人即上訴人之妻蔡林春香於原審審理時固證稱：四百萬元是原告至其住處分二
    次拿的，第一次二百萬元，第二次拿一百四十萬元，二次都是上訴人直接交付被
    上訴人，其都有在場，均拿現金，因有人還其現金六百萬元，上訴人向其拿二百
    萬元給被上訴人，六百萬元是陳孟陽還其的，那是八十六年一月底的事，其與其
    夫即上訴人共同到陳孟陽住處拿錢，先拿回其住處，再分批用出，過沒幾天被上
    訴人才來借等語，附和上訴人之說詞。惟查，證人蔡林春香為上訴人之妻，其證
    述是否客觀公正本已可疑，其中證述與上訴人共同至訴外人陳孟陽住處取六百萬
    元現金，已甚不合情理，蓋六百萬元數目不小，訴外人陳孟陽是否甘冒遭竊、遭
    搶風險肯以現金給付蔡林春香，不能無疑，縱訴外人陳孟陽果真以現金返還蔡林
    春香債務，蔡林春香與上訴人二人前去取現金，取得後並未存入金融機構，數日
    後再出借被上訴人二百萬元，剩餘四百萬元亦未存放金融機構，而分批用出等情
    ，實與常情有違，況本院職權向地政事務所調取陳孟陽所有鹿草段鹿草小段三六
    號田地移轉登記資料，陳孟陽將土地出賣予訴外人陳娟娟，價金為二百四十一萬
    一千二百元，有買賣所有權移轉契約書可稽（見本院卷第六九頁），雖該契約書
    為公契，依民間習慣，公契縱與實際買賣價金不盡相同，但上訴人仍應舉證證明
    陳孟陽與陳娟娟實際買賣價金若干？付款方式如何？及蔡林春香實際借予陳孟陽
    本息若干？以證明上訴人確以陳孟陽該筆買賣所得價金交付被上訴人，作為抵押
    權之借款，乃上訴人對以上各點均未舉證，自不足以陳孟陽將土地售予陳娟娟，
    需先塗銷抵押權，作為上訴人將陳孟陽所得價金中二百萬元交付被上訴人之論據
    。且不動產買賣金額均甚高，一般均分期給付，上訴人主張陳孟陽出賣土地，一
    次取得全部價金，並全部用以清償上訴人對陳孟陽之債權，亦與常情不符而難遽
    採。
四、再依民間貸款之慣例，貸款人大都約定利息前付，即於借款之初先預扣該借款之
    利息，設上訴人確有於八十六年一月底以自訴外人陳孟陽處收回之六百萬元出借
    其中之二百萬元予被上訴人，借款存續期間之利息亦應事先預扣，上訴人抗辯該
    六十萬元之利息係：被上訴人前向其所借得之六百萬元自八十六年二月三日至五
    月三日三個月按月息二分半計算及二百萬元自八十六年二月一日至五月一日三個
    月按月息二分半計算云云，與常情不符，上訴人再辯稱伊與被上訴人感情良好，
    沒有預扣利息云云，惟上訴人亦未能證明其前借之六百萬元，係確實交付六百萬
    元，未預扣利息，則其對此變態事實，未能證明，亦不足採。且兩造間之借款利
    息，依系爭土地之土地登記簿謄本，係登載為依中央銀行放款利率計算，上訴人
    主張按月息二分半計算利息，其依據為何亦未舉證以實其說，其六十萬元已交付
    之說，不足採信。
五、綜上所述，上訴人所提證據均無法證明其有交付借款四百萬元予被上訴人，兩造
    間就四百萬元之借貸關係應不存在，被上訴人訴請確認上訴人就其所簽發用以擔
    保該債權之面額一千萬元之本票其中四百萬元之債權不存在，自屬有理。再抵押
    權具有從屬性，係從屬於債權而存在，債權如不成立，其用以擔保該債權之抵押
    權亦不生效力。兩造均不爭執被上訴人就所有系爭土地於八十六年五月二十日設
    定四百萬元之抵押權予上訴人，係為擔保上開上訴人對被上訴人之四百萬元債權
    ，上訴人對被上訴人之四百萬元債權既不存在，被上訴人訴請該抵押權設定登記
    ，依前開說明，亦屬有理，原審予以准許，於法並無不合。上訴意旨指摘原判決
    不當，求予廢棄改判，為無理由，應予駁回其上訴。
四、據上論結，本件上訴為無理由，依民事訴訟法第四百四十九條第一項、第七十八
    條判決如主文。
中      華      民      國    八十九    年    十一    月    二十一    日
                                    臺灣高等法院臺南分院民事第一庭
~B1審判長法官  黃    崑    宗
~B2      法官  胡    景    彬
~B3      法官  楊    子    莊
右為正本係照原本作成。
如對本判決上訴，須於判決送達後二十日內向本院提出上訴狀，未表明上訴理由者，
應於上訴後二十日內向本院提出理由書。
中      華      民      國    八十九    年    十一    月    二十三    日
~B法院書記官  周    美    莉


司法院資訊處製作；財團法人民間司法改革基金會備份。
